臺灣臺北地方法院簡易民事判決
111年度北簡字第5157號
原      告  張恩寧
訴訟代理人  余柏萱律師
被      告  牟澤涵
上列當事人間確認本票債權不存在事件，本院於民國111年5月31
日言詞辯論終結，判決如下：
    主      文
原告之訴駁回。
訴訟費用新臺幣貳萬叁仟貳佰柒拾伍元由原告負擔。
    事實及理由
一、按確認法律關係之訴，非原告有即受確認判決之法律上利益
    者，不得提起之，民事訴訟法第247條第1項前段定有明文。
    所謂即受確認判決之法律上利益，係指法律關係之存否不明
    確，原告主觀上認其在法律上之地位有不安之狀態存在，且
    此種不安之狀態，能以確認判決將之除去者而言（最高法院
    110年度台上字第3255號、第3198號、第2615號判決意旨參
    照）。本件被告持有原告所簽發如附表所示之本票2紙（下
    合稱系爭本票），於民國110年11月26日向本院聲請裁定准
    予強制執行，經本院於110年12月15日以110年度司票字第18
    885號民事裁定准許得為強制執行，而原告否認系爭本票債
    權存在，是兩造就系爭本票債權之存否乙節，已使原告在私
    法上之地位處於不安之狀態，且此種不安之狀態，能以確認
    判決除去之，原告提起本件確認之訴即具有確認利益，先予
    說明。
二、原告主張：被告所持有原告所簽發之系爭本票，原告已將欠
    款清償，兩造間已無債權債務關係存在，依票據法第13條規
    定，被告自不得享有系爭本票之權利；又系爭本票雖記載到
    期日，惟該等到期日均非原告所填寫，依票據法第22條第1
    項規定，系爭本票已罹於3年時效消滅，被告即不得持系爭
    本票對原告主張本票債權等語。並聲明：確認如附表所示之
    本票，被告對原告的債權全部不存在。
三、被告則以：原告從91年起利用被告常去做美容謊稱要開分店
    及推銷美容課程，向被告陸續借款現金匯款部分為新臺幣（
    下同）2,349,000元，扣除美容費外，開立系爭本票，及支
    票共1,400,000元，並標被告所招之會3會共2,210,000元，
    原告自96年起就未付利息，亦不還本金，每次找原告催討，
    均遭惡言相向，被告已向臺灣臺北地方檢察署檢察官提出告
    訴等語，做為答辯。並聲明：原告之訴駁回。
四、得心證之理由：
  ㈠原告於95年2月20日簽立如附表所示之系爭本票2紙交付被告
    ，而被告於110年11月26日持系爭本票向本院聲請裁定准予
    強制執行，經本院於110年12月15日以110年度司票字第1888
    5號民事裁定准許得為強制執行，暨於111年2月23日以111年
    度抗字第109號民事裁定駁回原告之抗告等情，有系爭本票
    、110年度司票字第18885號、111年度抗字第109號民事裁定
    在卷可稽（見110年度司票字第18885號影卷第3頁至第5頁、
    111年度抗字第109號影卷第93頁至第94頁），並為兩造所不
    爭執（見本院卷第102頁），可信為真正。
　㈡原告主張被告所持有原告所簽發之系爭本票，原告已將欠款
    清償，兩造間已無債權債務關係存在，依票據法第13條規定
    ，被告自不得享有系爭本票之權利等語（見本院卷第11頁）
    ，惟為被告否認，並以前揭情詞置辯（見本院卷第49頁）。
    查：
　　1.按票據乃文義證券及無因證券，票據上之權利義務悉依票
      上所載文義定之，與其基礎之原因關係各自獨立，票據上
      權利之行使不以其原因關係存在為前提。執票人行使票據
      上權利，就其基礎之原因關係確係有效存在不負舉證責任
      ；倘票據債務人以自己與執票人間所存抗辯事由對抗執票
      人，依票據法第13條規定觀之，固非法所不許，惟應先由
      票據債務人就該抗辯事由負主張及舉證之責；必待票據基
      礎之原因關係確立後，法院就此項原因關係進行實體審理
      時，當事人就該原因關係之成立及消滅等事項有所爭執，
      方適用各該法律關係之舉證責任分配原則；至執票人在該
      確認票據債權不存在之訴訟類型，固須依民事訴訟法第19
      5條及第266條第3項之規定，負真實完全及具體化之陳述
      義務，惟尚不因此而生舉證責任倒置或舉證責任轉換之效
      果（最高法院110年度台上字第3029號、第1110號、109年
      度台上字第3115號、台簡上字第14號、108年度台上字第2
      159號、第818號判決意旨參照）。又負舉證責任之一方，
      應先就主張法律關係之要件事實提出證據證明，使法院就
      該要件事實得有真實之確信，此時，另一方就其利己之抗
      辯即不得不提出反證，以動搖法院所形成之確信，此為舉
      證責任分配之原則（最高法院111年度台上字第49號判決
      意旨參照）。民事訴訟負舉證責任之一方，不能提出使法
      院就應證事實形成確切之心證時，即應對其未就利己事實
      盡舉證責任一事，承擔不利益之結果（最高法院107年度
      台上字第2077號判決意旨參照）。
　　2.本件原告對於系爭本票係其所簽發乙節，並不爭執，業如
      前述，而就其主張之已將欠款清償，兩造間已無債權債務
      關係存在云云（見本院卷第11頁），依前開說明，即應負
      舉證證明之責，惟原告未提出確實證明方法，僅以空言指
      摘，自應認定其主張之事實非真正，而為其不利益之裁判
      。此外，復未據原告就其主張之已將欠款清償，兩造間已
      無債權債務關係存在等情，舉證證明之，以實其說，依舉
      證責任分配原則，原告前揭主張，於法應屬無據，難以憑
      採。
　㈢原告另主張系爭本票雖記載到期日，惟該等到期日均非原告
    所填寫，依票據法第22條第1項規定，系爭本票已罹於3年時
    效消滅，被告不得持系爭本票對原告主張本票債權等語（見
    本院卷第11頁至第12頁），惟為被告否認，並以前揭情詞置
    辯（見本院卷第49頁）。查：　
　　1.依臺灣高等法院106年上易字第1334號民事判決：「票據
      上之權利，對本票發票人，自到期日起算；見票即付之本
      票，自發票日起算；3年間不行使，因時效而消滅，票據
      法第22條第1項定有明文。消滅時效，因請求、開始執行
      行為或聲請強制執行，而中斷；時效因請求而中斷者，若
      於請求後6個月內不起訴，視為不中斷，民法第129條第1
      項第1款、第2項第5款、第130條亦有明文。而本票執票人
      聲請裁定本票強制執行之行為，係經由法院向本票債務人
      表示行使本票債權之意思，自屬民法第129條第1項第1款
      之『請求』，而發生中斷時效之效果（最高法院93年度台上
      字第2329號判決參照）。準此以解，執票人對本票發票人
      之票據權利，自到期日起算3年間不行使而時效消滅。執
      票人聲請本票裁定之行為屬於『請求』，應於本票准予強制
      執行程序終結或請求確定後6個月內，開始執行行為，時
      效始為中斷。」之意旨，本件姑不論原告主張之系爭本票
      到期日並非其所填寫（見本院卷第11頁）之事實是否真偽
      ，被告既未於如附表編號2之本票到期日98年2月20日起算
      至101年2月19日之6個月內對原告起訴，依前開規定，已
      罹於3年消滅時效，雖被告就系爭本票曾向本院聲請裁定
      准予強制執行，然未於6個月內起訴或聲請強制執行，依
      民法第130條規定，被告因請求而中斷之時效視為不中斷
      。故原告起訴主張時效抗辯，於法自屬有據（最高法院10
      7年度台上字第27號判決意旨參照）。
　　2.再按時效完成後，債務人得拒絕給付，民法第144條第1項
      規定甚明，是時效完成之效力，我國民法採取抗辯權發生
      主義，債務人得執以拒絕給付，其行使抗辯權後，僅使債
      權人之請求權喪失，然權利本身仍然存在（最高法院110
      年度台上字第605號、第519號、第496號、106年度台上字
      第2056號、104年度台上字第2219號、102年度台上字第18
      03號、101年度台上字第1858號、100年度台上字第608號
      判決意旨參照）。又民事訴訟係採處分權主義，因而法院
      應受當事人聲明拘束，禁止訴外裁判（最高法院111年度
      台上字第615號判決意旨參照）；民事訴訟採辯論主義，
      舉凡法院判決之範圍及判決基礎之訴訟資料，均應以當事
      人之所聲明及所主張者為限（最高法院110年度台上字第2
      131號判決意旨參照）；法院應受原告訴之聲明拘束，不
      得就當事人未聲明之事項為判決，此觀民事訴訟法第388
      條之規定自明（最高法院110年度台上字第1938號判決意
      旨參照）；民事訴訟採處分權主義，基於無訴即無裁判之
      原則，法院應受原告訴之聲明拘束，不得就當事人未聲明
      之事項為判決（最高法院110年度台上字第239號判決意旨
      參照）。本件原告起訴主張之訴之聲明為：「確認如附表
      所示之系爭本票，被告對原告的債權全部不存在」（見本
      院卷第9頁），依前揭所述之聲明拘束性原則，本院自不
      得為訴外裁判。而系爭本票固已罹於3年時效消滅，業如
      前述，然我國民法關於消滅時效制度係採抗辯權發生主義
      ，債權雖已罹於消滅時效，僅債務人取得拒絕給付之抗辯
      權而已，債權本身並未消滅，亦詳如前開說明。準此，被
      告就系爭本票之票據債權既未消滅，則原告起訴確認被告
      就系爭本票之債權不存在云云，於法應有未合，不足採信
      。
五、綜上所述，原告起訴確認如附表所示之系爭本票，被告對原
    告的債權全部不存在，為無理由，應予駁回。
六、本件事證已臻明確，兩造其餘攻擊防禦及證據方法，於本判
    決結果不生影響，爰不一一論述，併此說明。
七、訴訟費用負擔之依據：民事訴訟法第78條。本件訴訟費用額
    ，依後附計算書確定如主文所示金額。
中　　華　　民　　國　　111 　年　　6 　　月　　21　　日
                  臺北簡易庭    法  官  詹慶堂
附表：（本票）     編號   發  票  日  票 面 金 額 （新臺幣）  到  期  日  發票人及票據號碼  1  95年2月20日     50,000元  97年5月15日 張恩寧 TH0000000  2  95年2月20日  2,200,000元  98年2月20日 張恩寧 TH0000000 
計算書：
項　　　　目             金 　額（新臺幣）　　   備註
第一審裁判費　　　       23,275元
合　　　　計　　　       23,275元
以上正本證明與原本無異。
如不服本判決，應於判決送達後20日內向本院提出上訴狀（須按
他造當事人之人數附繕本）。如委任律師提起上訴者，應一併繳
納上訴審裁判費。
中　　華　　民　　國　　111 　年　　6 　　月　　21　　日
                                書記官　馬正道